【裁判字號】    92,金上重更(一),2
【裁判日期】    921202
【裁判案由】    證券交易法
【裁判全文】
臺灣高等法院高雄分院刑事判決                九十二年度金上重更(一)字第二號
    上  訴  人  台灣高雄地方法院檢察署檢察官
    上  訴  人
    即  被  告  乙○○
    選任辯護人  史乃文律師
右上訴人等因被告違反證券交易法案件，不服臺灣高雄地方法院八十六年度訴字第三
三四四號甲○民國八十八年二月二十五日第一審判決（起訴案號：臺灣高雄地方法院
檢察署八十七年度偵字第二八一二號；併辦案號：同署八十七年偵字第二四六九四號
），提起上訴，經最高法院發回更審，本院判決如左：
    主  文
原判決撤銷。
乙○○違反有價證券之買賣，不得有虛偽之行為之規定，累犯，處有期徒刑伍年。
    事  實
一、乙○○前於民國七十九年間因偽造文書案件，經台灣高等法院判處有期徒刑一年
    六月確定，嗣經二次減刑減為有期徒刑四月十五日，於八十二年八月十三日易科
    罰金執行完畢，仍不知悔改，原係正義食品工業股份有限公司（設高雄縣仁武鄉
    ○○村○○路一四八號，以下簡稱正義公司）、維力食品工業股份有限公司（以
    下簡稱維力公司，設彰化縣田中鎮○○路○段四六五號）、維力貿易股份有限公
    司（以下簡稱維貿公司，設台北市○○○路三八五號）之董事長，統籌三家公司
    之資金調度，係商業之負責人，亦為從事業務之人。因政府於七十七年後，開放
    大宗物資自由進口，正義公司部分下游廠商未達進口大宗物資之經濟規模，乃由
    正義公司進口大宗物資供應，是該三家公司之營業範圍均兼有玉米、魚粉等大宗
    物資之買賣。其於八十年十月間，因正義公司經營大宗物資玉米、魚粉買賣，遭
    其應收帳款客戶德元股份有限公司及其關係企業癸輝、飛林企業有限公司積欠貨
    款新台幣（下同）二億三千萬元，造成公司資金吃緊，其為避免銀行因此拒絕授
    信貸款予正義公司，乃先由私人籌措二億元交公司入帳沖繳應收帳款，餘三千萬
    元帳列催收款項。惟其後大陸農產品豐收，大宗物資價格下跌而為買方市場，其
    為彌補此項漏洞及維持公司繼續營運，乃於八十一年間起至八十五年十月間止，
    基於概括之犯意，將庫存之玉米、魚粉以不開立發票，而低於市價之方式售予臨
    時客戶，以週轉現金支付到期之銀行貸款。並明知正義公司自八十一年間起平均
    每月進口約五萬多噸之玉米，總價約為二億至二億五千萬元，每月虧損金額為二
    千萬至二千五百萬元，每年虧損金額約為三億元，而為掩飾公司庫存玉米、魚粉
    已遭低價變賣求現遭逢虧損之事實，以已出售於其下游經銷商為由，連續在該公
    司指示不知情之業務部人員填製不實之出貨單及銷貨統一發票等會計憑證（原始
    憑證），偽作銷貨予經銷商，再使該公司不知情之會計人員以上開不實之出貨單
    、銷貨統一發票等銷項憑證，製作銷貨傳票（記帳憑證）登錄於電腦，在該公司
    日常帳簿虛列對其經銷商不實之「應收帳款」及「應收票據」金額。進而憑此帳
    簿在正義公司八十一及八十年度、八十二年度、八十三年度、八十四及八十三年
    度、八十五及八十四上半年度財務報告中，資產負債表、損益表、股東權益變動
    表、現金流量表等各項表冊之主要內容為不實之登載，虛列該公司稅後淨利各為
    八十一年度一億七千七百四十五萬元、八十二年度一億六千七百八十四萬元、八
    十三年度一億二千七百三十七萬元、八十四年度一億四千八百零九萬元之盈餘，
    以掩飾該公司經營虧損之事實。並使不知情之正風會計師事務所會計師朱立容（
    業經不起訴處分）、藍時欣於八十一年至八十四年每年營業年度終了後及八十五
    年八月間，就上開財務報告作成不實之查核簽證報告。再送由不知情之正義公司
    監察人楊俊賢（甲○開發信託股份有限公司代表人）製成正義公司上開決算報告
    書。至八十五年十月間該公司大宗物資玉米、魚粉等庫存早已變賣無存，其仍使
    不知情之會計人員在該公司八十五年度十月份「材料進耗存月報表中」，仍虛列
    該年度十月份玉米部分有八萬一千三百零四公噸、金額為五億零二百三十三萬九
    千元、魚粉部分，純魚粉：一萬一千五百九十公噸、金額為二億六千三百五十三
    萬三千元；混合魚粉：一千三百十六公噸、金額二千三百零三萬三千元之庫存，
    以及十一月份進貨玉米一億一千五百餘萬元，而八十五年十一月間，正義公司因
    財務困難面臨跳票危機，而引發貸款行庫之調查，其為免被發覺，乃於八十五年
    十一月十一日以上開十月、十一月份玉米、魚粉等存貨均已出售於其下游經銷商
    為由，再以上開手法使不知情之該公司業務部經理孫繼珠虛開銷貨發票予其經銷
    商隆澤、慶旺、宜廣、郡興、勇菖、達延、濱達、江進、承輝、元朗、寶進、寶
    輝、盟倫等十三家有限公司，計八億餘元，以沖銷不實之帳目。再利用不知情之
    會計人員，據上開不實之銷貨發票製作不實之帳冊，總計虛列上開十三家公司之
    「應收帳款」及「應收票據」迄八十五年十月止，分別為六億六千六百九十四萬
    一千元、十七億八千三百零六萬五千元，均足以生損害於正義公司記帳之正確性
    、該公司股東之權益及主管機關對公司業務及證券業務之管理。
二、乙○○於八十三年（起訴書誤載為八十四年）底，為使正義公司之股票上櫃公開
    買賣，藉以籌措資金，維持公司之營運，除以上開手法製作該公司八十三年度不
    實財務報告外，並明知有價證券之買賣不得有虛偽之行為，而正義公司自八十一
    及八十二年度之財務報告明顯有上開不實，仍持該公司上開年度不實之財務報告
    及會計師審計報告、監察人之決算報告，提交財團法人甲○民國證券櫃檯買買中
    心（下稱櫃檯中心）申請已公開發行普通股股票000000000股上櫃買賣
    ，使櫃檯中心不察而審定合於櫃檯買賣之規定，並與之簽訂買賣契約後，再由該
    中心於八十四年一月十六日報請財政部證券管理委員會（以下簡稱證管會，現改
    制為財政部證券暨期貨管理委員會）審查，經該會於八十四年二月二十四日以
    台財證(1)第一二二二五號函核復准予備查，而得在櫃檯中心買賣上開股票。其再
    於八十四年三月二十五日使該公司不知情會計人員在其業務上製作之公開說明書
    登載上開不實之八十一年至八十三年財務報告之主要內容，並印製多份陳列於櫃
    檯中心、各證券商營業處、正義公司及該公司股務代理機構，並舉辦業績發表會
    ，供行使交付予投資人，向社會大眾為上櫃前之公開說明，並於八十四年五月二
    十二日正式掛牌上櫃買賣上開已公開發行之股票，使不知情之股票投資人在櫃檯
    中心買入正義公司之股票，於最高價每股三十點三元，至八十五年十二月二十一
    日每股二點四元之最低價間造成部分投資人之重大損失，足以生損害投資大眾及
    股票市場正常運作。
三、乙○○復為週轉資金，亦承前開概括之犯意，先自民國八十一年起，連續以上開
    三家公司之資金，指示知情之財務課經理張富盛向金融機構先購買「無記名可轉
    讓定期存單」（以下簡稱定期存單）。購入後當日再陸續以不知情之「呂少傑」
    、「陳明和」、「張天曜」之名義，或持向甲○票券金融公司高雄分公司（以下
    簡稱甲○票券公司）辦理「票券附買回交易」，或直接賣斷予甲○票券公司（起
    訴書漏載），並未將該定期存單存入正義公司於第一銀行新興分行所開立之保管
    箱內。以此方式融資或直接取得現金後，存入其自已在第一銀行新興分行及大眾
    銀行大昌分行之帳戶以及其指定之呂少傑、陳明和、張天曜等私人之帳戶，再經
    由轉帳分別匯至週轉不靈之公司。以達到資金調度、解決公司跳票危機之目的。
    每次購買金額從五千萬元至二億元不等，八十一年至八十五年間營業年度終了後
    ，正義公司經上述會計師查核簽證之各金融行庫定期存單金額分別為五億三千萬
    元，六億五千萬元，九億四千萬元，十二億一千五百萬元，而乙○○為掩飾正義
    公司定期存單業經融資變現之事實，指示知情之張富盛於購入上開定期存單時加
    以影印，對外佯稱所購買之定期存單存放於銀行保險箱中，再將該定期存單影本
    做為會計憑證交予正義公司會計部門，利用不知情之會計人員在正義公司八十一
    年至八十五年間年度財務報告中，就定期存單融資附買回交易部分，於流動負債
    項中銀行短期借款之會計科目漏列此一債務；就定期存單賣斷部分，則於所載之
    「現金及約當現金」等會計科目上虛列無擔保可轉讓定期存單之金額，以此製作
    不實之財務報告，並於簽證會計師盤點可轉讓定期存單時，由乙○○指派張富盛
    私下向甲○票券公司承辦員以閱覽為名，商洽借出已供上開融資之定期存單供會
    計師盤點，盤點後即刻送還，矇使不知情之正風會計師事務所會計師朱立容、藍
    時欣，於八十一年至八十五年八月間就上開財務報告作成不實之查核簽證報告，
    足生損害於正義、維力、維貿公司記帳之正確性及該公司之股東及主管機關對公
    司業務之管理。
四、案經乙○○於八十五年十月十八日犯罪未發覺前自首而接受裁判，由高雄縣警察
    局移送、復經法務部調查局高雄縣站移送、財政部證券管理委員會函送台灣高雄
    地方法院檢察署檢察官偵查起訴及移送併辦。
    理  由
一、右揭事實迭據上訴人即被告乙○○於警詢時、法務部調查局調查時、檢察官偵訊
    時及原審、本院前審時均坦承不諱，就正義公司與其經銷商間並無大宗物資玉米
    、魚粉交易，而被告虛開發票偽作該經銷商購貨憑證之事實，核與證人周天賜、
    汪家進、黃榮煌、侯德發、王廣民、呂少傑、陳錫彰、陳秀碧等即寶輝、元朗、
    宜廣、達延、郡興、隆澤、寶進、濱達等公司負責人於原審到庭證稱伊公司係經
    營速食麵及清香油等之銷售，並不知有向正義公司購入玉米、魚粉等大宗物資等
    語相符。而正義公司內部記帳之程序，係由被告指示該公司營業部門開立銷貨發
    票，再交予會計部門據以製作帳冊之情節，亦經正義公司葉美玲、孫繼珠於法務
    部調查局調查及本院審理時證述綦詳。又被告指示張富盛負責該公司定期存單之
    購買，再持之向甲○票券公司辦理票券附買回交易之事實，亦經證人張富盛於調
    查時及原審審理時證述無訛。至於被告所供其指示張富盛以閱覽為名，向甲○票
    券公司借出已融資變現之不定期存單供簽證會計師盤點一節，張富盛於原審證稱
    「有時乙○○會叫我去向甲○票券公司拿回來閱覽，至於經辦人並無特定對象，
    而那一部門我不知道，原則上他們知道這些是董事長的，他會不定時要我去拿回
    來閱覽，看完後就會馬上拿去還，時間很短，且之前我們都是有借有還」等語（
    原審卷第三八七頁背面）。證人朱立容會計師於原審亦證稱「我們去盤點時，都
    會與會同人員簽名」「八十一年間是在十二月三十一日去盤點的，盤點地點在第
    一銀行新興分行的四樓」「銀行本身紀錄如何及其作業，我不清楚，且我們盤點
    好幾年了，每年均如此」等情，核與被告乙○○所供其子張天曜有陪同盤點等情
    相符，並有會計師查核正義股份有限公司有關定期存單之工作底稿附原審卷可查
    。且會計師所稱盤點日期為八十一年十二月三十一日、八十二年十二月三十日、
    八十四年一月五日、八十四年十二月二十九日，經原審向正義股份有限公司租用
    保管箱之第一銀行新興分行調取保管箱之開箱紀錄顯示，除八十一年十二月三十
    一日無開箱紀錄外，餘三次均有開箱紀錄（見原審卷第三九六頁），參以八十四
    年十二月二十九日盤點時，載明盤點時間為當日下午二時四十五分至三時二十分
    ，並由張富盛以保管人簽名之工作紀錄影本（附偵查卷內）等情，盤點時被告惟
    恐簽證會計師知情，提供不定期存單交由會計師盤點應屬實在。況衡之常情，若
    會計師已知被告所稱存放於保管箱內之定期存單均已變現無存，必逐年對被告整
    體營運狀況起疑，並對被告公司所有之財務資料質疑，徒增被告困擾而無所助益
    ，被告若能掩飾自會尋求隱瞞。因此，會計師朱立容、藍時欣未善盡其責而被矇
    蔽致不明內情，應可認定。此外，在正義公司大宗物資買賣部分，經查正義公司
    驗收單非由倉管人員所開立，且該單據之開立亦無倉儲公司或理貨公司之外部單
    據為憑，而會計師未能經由深入觀察進貨流程而發現此一內控疏失並加以揭露外
    ，亦未能藉由實地進貨收料之觀察而確知存貨帳載之真實性，致銷貨流程之收入
    承認與存貨扣減，均僅憑內部單據即統一發票與出貨單，且亦未依內控要求由客
    戶在出貨單上簽收，造成該公司之虛列銷貨情形行之多年，則會計師不但未確認
    客戶簽回出貨單，卻僅憑理貨公司之函證回函即相信帳載之存貨數量，其查核方
    式顯有重大疏失（詳參櫃檯中心關正義公司專案報告八十六年七月三十日及同年
    九月三日，見原審卷第三六一頁至第三七六頁），併此敘明。
二、惟右開定期存單，被告已自承其甫購入當日即持向甲○票券公司辦理票券附買回
    交易，未曾存放於第一銀行新興分行之保管箱，此舉符合被告為籌措資金彌補呆
    帳、美化帳面之目的，一方面因私下挪用該定期存單可無損於總資產之完整，另
    一方面因其係以附買回方式將定期存單出售予甲○票券公司換取現金，尚可隨時
    視情況需要贖回定期存單以供外部人士查核。雖甲○票券公司於八十七年十二月
    十六日以華券高發字第三六七號函復原審稱「本公司進行無記名可轉讓定期存
    單附賣回交易時，客戶之無記名可轉讓定期存單均存放於銀行保管箱，若有客戶
    要求閱覽其無記名可轉讓定期存單時，倘本公司認為在安全無虞之情況下，當出
    示供其閱覽，或派員陪同閱覽，並無允許客戶脫離本公司管領範圍讓客戶『帶回
    』閱覽之情事」等語（見原審卷第三九一頁），惟依財政部證券暨期貨管理委員
    會以八十七年十一月十一日台財證(一)第九二六三一號函檢送之查核報告中指出
    「甲○票券公司王文宏協理及邱麗妃副理表示，由於票券公司每日均承作大量的
    定期存單買賣斷或附條件買賣交易，故該行保管人員於每一營業日均會持經主管
    核章之開箱單，自交通銀行提領出所有的定期存單，然後暫存放於該行之金庫內
    ，並由主管交易業務之主管保管，以作為每日交易所需，而於每日營業結束後，
    再將全部的可轉讓定期存單送回交通銀行保管，平常若有承作附買回交易的客戶
    擬檢視其存放於該行之定期存單，則該行會請保管人員自金庫中提領出該客戶所
    有之定期存單，並請客戶行內觀看或盤點，隨後立即收回再存放於該行金庫內，
    故依此內部控制程序，該行所持有之可轉讓定期存單應不可能有張董事長所稱暫
    時被借出之情事發生」等情（見原審卷第三五三頁）。依此作業程序，自不可能
    從交通銀行之開箱紀錄中查出正義公司上開定期存單之提領情形，反而因承辦人
    員可以客戶閱覽需要，輕易取出定期存單而有勾結客戶，方便其借出盤點之舞弊
    空間，被告乙○○所稱遇會計師、承銷商及公司內部稽核盤點定期存單時，就指
    派財務部經理張富盛向甲○票券公司借出已提供融資之定期存單，以供盤點之用
    ，甲○票券公司並派專人護送等情，在承辦人員與客戶勾結下非無可能，因借出
    之定期存單短時間即可歸還，在票券公司管理上不易發現。此外，甲○票券金融
    公司上述函文復稱「本公司交易業務之進行，為符合主管機關之規定及內控原則
    ，係採分工及輪調制度，各階段承辦人員及主管均更替頻繁，致八十一年至八十
    五年間之主管及承辦人員，尚難明確回復」等語（見原審卷第三九一、第三九二
    頁），顯然無法調查是否承辦人員中有故違規定情事，則其否定借出定期存單之
    答覆自不足憑信。而證人張富盛向該票券金融公司借出已供質押之定期存單，並
    會同盤點，於盤點後簽名於會計師之工作底稿上，其與被告乙○○間就此行為顯
    有犯意聯絡及行為分擔，至為明確。至於張富盛經本院前審就此一部分認定共犯
    後，經台灣高等法院高雄分院檢察署函送台灣高雄地方法院檢察署檢察官偵查結
    果，以其對會計實務不了解且受被告指揮所致，而以八十九年度偵字第一四一一
    三號不起訴處分在案。查張富盛雖自八十五年一月一日始接任正義公司財務經理
    ，然其先後購買定期存單後即持向甲○票券公司以上揭方式取得現金，存入上述
    人頭帳戶以供被告運用，並於會計師查帳時向該公司借出已辦妥附買回之定期存
    單供會計師盤點，姑不問其任財務經理前已負責此項工作，即八十五年六月亦親
    自從事會同盤點之工作，豈能謂不知情？是本院不受上開不起訴處分之拘束，仍
    認定張富盛此部分知情而為共犯。
三、又被告虛飾銷貨之不實交易，而偽造帳冊資料以及已將正義公司所持有之定期存
    單融資變現等事實，並先後經證管會、櫃檯中心至正義公司實地查核屬實，此有
    該會八十七年十一月十一日台財證(一)字第九二六三一號函及該中心八十七年十
    一月二十六日證櫃上字第三一六四九號函附之查核報告附卷可查。此外有正義
    公司八十一至八十四年度財務報表及會計師查核報告各四份、正義公司八十五年
    十月份出貨月報表、正義公司應收票據、應收帳款明細、正義公司公開說明書、
    甲○票券金融公司高雄分公司買賣客戶餘額及交易量統計表（見調查站證物清冊
    第五六至六三頁，證明被告以「呂少傑」、「陳明和」名義定存交易明細資料）
    、正義公司定期存款明細表附卷及扣案所示金融機構之定期存單影本及正義公司
    通過審核，准許股票上櫃交易所發行之公開說明書影本扣案可憑。雖本件查無扣
    押清單編號十七之「統一發票六紙」及編號十九之「八十五年十月至十一月進耗
    存月表」等資料，然上開正義公司八十五年十月及十一月出貨月報表，張張均經
    被告簽名核閱無訛（見調查站證物清冊第六四至六八頁），已足以證明該二個月
    份魚粉、玉米出貨金額情形，復有八十五年九月及十月相關統一發票在卷足資佐
    證（詳見原審卷第九九頁至第一二六頁、第四三二頁至第四四六頁），且上述製
    作不實發票之事實，除據右開證人周天賜等多人證述明確外，並經證管會、櫃檯
    中心等機構查證屬實，更為被告偵查、原審及本院前審所自白無訛，是辯護人聲
    請函詢高雄縣調查站是否扣押移送，顯無必要。至於辯護人所稱扣案資料查無「
    向華銀高雄客票貸款遭跳票支票影本」「八十五年第三季財務報表核閱情形」及
    「傳遞不實資訊資料」等三類，但上開資料依次附於附件袋證物編號，其
    所辯上情尚有誤會。再者，甲○票券金融公司高雄分公司於八十八年二月三日以
    華券高發字第○一四號函復原審所稱「華僑銀行發行編號ＡＡ0000000
    至四號定存單係張天曜名義與該公司間之附賣回交易標的（原審卷第六一六頁）
    」部分，被告雖曾於原審供稱其與甲○票券金融公司間所做之附買回交易，「所
    用帳號名義不一定，有時用我的，有時用呂少傑或陳明和等，就我們三人而已，
    並沒有其他人」云云，惟經原審提示上開華僑銀行發行之定期存單係以張天曜名
    義做附買回交易之函件時，被告即供稱「我可能要再查過才知道，這日期是我們
    公司發生危機之後一天，理論上他不可能拿得到這個東西」等語（見原審卷第六
    一八頁背面），於本院前審調查時則供稱張天曜帳戶是被告個人使用供資金調度
    用。再查，原審判決曾認張天曜曾持三千萬元定期存單融資變現，而移送其涉嫌
    業務侵占犯行，經檢察官查明認為：「查張天曜係被告之子，其於調查站證稱『
    購買定存單之作業由我父親乙○○決定，：：由張富盛辦理洽購，當日拿到定存
    單後，將定存單影本交由公司財務部門入帳，正本則由董事長（即被告）交待張
    富盛處理』等語，參以證人張富盛所證其購得定存單之當日即依被告指示，持向
    甲○票券公司辦理票券附買回交易，未曾存放保管箱之情，堪信張天曜名義所為
    之附買回交易，正如借用呂少傑、陳明和名義交易一般，純係被告為變現供資金
    調度週轉用，指示張富盛所為，並非張天曜本人所挪用」，而不起訴處分確定在
    案（台灣高雄地方法院檢察署八十八年度偵字第八四七一號）。準此，尚不能證
    明被告之子張天曜知情，或有私自挪用侵占之犯行。再者正義公司之業務人員、
    會計人員、監察人等業務上製作之憑證、帳冊、決算報告等，均係依負責人指示
填製或憑藉單據製成，被告否認渠等知情，檢察官亦未起訴或證明足認彼等知情
    之相關事證，亦無從認定渠等與被告何一犯行有犯意之聯絡或行為分擔，應認渠
    等為不知情。又正義公司股票上櫃期間之價格及成交量明細，經本院前審函請甲
    ○民國證券櫃檯買賣中心檢送在卷，該中心函覆「正義公司股票於上櫃期間最高
    收盤價為八十四年五月二十五日每股三十點三元，最低收盤價為八十五年十二月
    二十一日每股二點四元」等語，足見股票上櫃之初之高價與被告自首後之最低價
    ，價差甚大，部分未及出脫之投資人蒙受重大損失，乃甚為灼然。被告嗣經本院
    前審斟酌犯罪情節判處有期徒刑五年後，即矢口否認犯行，辯謂「當時公司發生
    退票，同業要我去跟檢警報到，我就叫人去港警所報到說我們公司有退票，怕我
    有問題，先去講清楚，不是報到說我有犯罪，我並沒有犯法，是為了週轉現金維
    持公司生存而已」云云。然其右開犯罪事證已查明如前，不容其後因適當刑罰即
    空言否認，況佐以被告於先前歷次開庭均供認右述犯行無訛，並一再以書狀表明
    請依自首減輕其刑（詳參原審卷第一五三頁及本院前審卷(二)第四二頁），足認其
    於本院否認犯行，顯係畏罪卸責飾詞，委無可採。綜上所述，本案事證已經明確
    ，被告犯行確可認定，應依法論科。
四、按會計憑證，依其記載之內容及其製作之目的，亦屬文書之一種，商業會計法第
    七十一條第一款之規定以明知不實事項而填製會計憑證或記入帳冊之罪，原即含
    有業務上登載不實之本質，乃刑法第二百十五條之特別規定，應優先適用。是有
    關於商業內部之會計憑證、帳簿報表等有登載不實之行為，均應依商業會計法第
    七十一條第一款處理。又出貨單及統一發票係屬商業會計法第十五條第一款之原
    始憑證，而銷貨傳票係同法第十五條第二款之記帳憑證。被告係正義公司之負責
    人，係商業之負責人，亦為從事業務之人，而公開說明書則係被告業務上製作之
    文書。核被告明知無銷貨予其經銷商以及使用正義公司、維力公司、維貿公司之
    資金購入定期存單存放公司，而該定期存單已遭融資變現等事實，仍指示不知情
    業務人員填製出貨單、銷貨發票等會計憑證、使會計人員虛製銷貨傳票，將應收
    帳款、應收票據，記入日常帳簿，據以製作該公司財務報告中之資產負債表、損
    益表、股東權益變動表、現金流量表等表冊主要內容，虛飾盈餘，並進而使不知
    情之會計師之查核簽證報告、監察人之決算報告為不實之記載，再明知有價證券
    之買賣不得有虛偽之行為，復提供上開虛偽之財務報告及會計師查核簽證報告，
    向櫃檯中心申請上櫃買賣該公司已公開發行之股票，身為發行人，對於證管會命
    令提出供審核之業務報告公開說明書內容為虛偽之記載，矇使證管會實質審查後
    仍准予備查。並將上開製作不實之公開說明書，持以行使交付予投資人，向投資
    人出賣持有股票之行為，均足以生損害於正義公司、維力公司、維貿公司記帳之
    正確性、該公司原有股東及股票投資人之權利、主管機關對公司及證券業務之管
    理、股票市場之正常運作，所為係犯商業會計法第七十一條第一款明知不實事項
    而填製會計憑證及記入帳冊罪、刑法第二百十六條、第二百十五條行使業務上登
    載不實文書罪、證券交易法第一百七十一條之違反同法第二十條第一項，及同法
    第一百七十四條第四款、第五款之罪。被告利用不知情之業務人員製作不實出貨
    單、銷售發票之會計憑證，利用不知情之會計人員製作銷貨傳票及帳冊、財務報
    告、公開說明書等，均為間接正犯，其與張富盛間就定期存單融資變現，製作不
    實財務報告部分有犯意聯絡及行為分擔，為共同正犯。其所犯業務上登載不實之
    低度行為為行使業務上登載不實之高度行為所吸收，不另論罪。
五、按牽連犯與連續犯競合時，為貫澈牽連犯從一重處斷暨連續犯以一罪論之立法意
    旨，宜採先連續後牽連之原則（最高法院八十五年度台上字第一七五四號判決參
    照）。次按關於牽連犯之新舊法比較，孰於行為人有利，應先就新刑法之目的方
    法各罪，定一法定刑較重之條文，再就舊刑法之目的方法各罪，定一法定刑較重
    之條文，然後再就此較重之新舊法條比較其輕重，以為適用之標準（最高法院八
    十八年度台上字第三三一九號判決參照）。再按被告行為後，證券交易法第一百
    七十一條及第一百七十四條已於八十九年七月十九日修正，將違反第一百七十一
    條所定之法定刑，由「處七年以下有期徒刑、拘役或科或併科一萬元以下罰金」
    ，修正為「處七年以下有期徒刑，得併科新台幣三百萬元以下罰金」。將違反第
    一百七十四條所定之法定刑，由「處五年以下有期徒刑、拘役或科或併科二十萬
    元以下罰金」，修正為「處五年以下有期徒刑、拘役或科或併科新台幣二百四十
    萬元以下罰金」。該條於九十一年二月六再度修正，增列「公開收購人」，其他
    刑度及要件均未變更。查被告為掩飾虧損，虛飾盈餘，以求資金週轉，前後多次
    製作不實會計憑證，明知公司定存單已遭融資變現，仍將之記入帳冊，製作不實
    財務報告之犯行，時間緊接，所犯商業會計法第七十一條第一款、刑法第二百十
    六條、第二百十五條罪名相同，顯係出於概括之犯意為之，均為連續犯，應依刑
    法第五十六條之規定以一罪論。而被告於八十三年底承其製作不實會計憑證，藉
    以籌措資金以供調度之一貫犯意中，為求正義公司股票上櫃買賣，持該公司上開
    八十一年至八十三年度不實之財務報告及會計師查核簽證報告，向櫃檯中心申請
    上櫃買賣，並製作不實公開說明書，係犯新修正證券交易法第一百七十一條之罪
    、第一百七十四條第四款、第五款之罪，及刑法第二百十六條、第二百十五條之
    業務上登載不實罪，與商業會計法第七十一條第一款之罪，互有方法、目的之牽
    連關係間，為牽連犯，應從較重之新修正證券交易法第一百七十一條之罪處斷。
    再就上開犯行，被告係犯修正前證券交易法第一百七十一條之罪、第一百七十四
    條第四款、第五款之罪，及刑法第二百十六條、第二百十五條之業務上登載不實
    罪，與商業會計法第七十一條第一款之罪，互有方法、目的之牽連關係間，為牽
    連犯，應從較重之修正前證券交易法第一百七十一條之罪處斷。最後，再比較上
    開修正前後證券交易法第一百七十一條之罪之輕重，因證券交易法第一百七十一
    條已於八十九年七月十九日修正，將違反前揭規定之法定刑，由「處七年以下有
    期徒刑、拘役或科或併科一萬元以下罰金」，修正為「處七年以下有期徒刑，得
    併科新台幣三百萬元以下罰金」，依刑法第二條第一項但書規定，以行為時之舊
    法有利於被告，自應依修正前證券交易法第一百七十一條之罪論處。公訴人認應
    分論併罰，尚有未洽。至於商業會計法第七十一條第一款係以明知為不實之事項
    而記入帳冊罪，與證券交易法第一百七十四條第一項第四款或第五款之於帳簿虛
    偽記載罪，雖部分構成要件相同，但前者係單純之填製記入，後者則係發行證券
    人對於主管機關命令提出之帳簿表冊等以供其參酌相關目的所為，兩罪並無法條
    競合之關係，併此敘明。又被告前於七十九年間，因偽造文書案件，經台灣高等
    法院判處有期徒刑一年六月確定，嗣經二次減刑減為有期徒刑四月十五日確定，
    於八十二年八月十三日易科罰金執行完畢之事實，有台灣高等法院被告全國前案
    紀錄表可按，其於五年內再犯本件有期徒刑以上之罪，為累犯，應依法加重其刑
    。再被告於八十五年十月十八日犯罪未發覺前，向高雄縣警察局自首犯罪而請求
    裁判，有警詢筆錄及自首狀附卷可佐，應依刑法第六十二條前段規定減輕其刑，
    並先加後減之。
六、原審認事證明確，對被告據以論罪科刑，固非無見。惟查：
    (一)按商業會計法第三十三條明定「非根據真實事項，不得造具任何會計憑證，並
      不得在帳簿表冊作任何記錄」，倘明知尚未發生之事項，不實填製會計憑證或
      記入帳冊，即符合該法第七十一條第一款之犯罪構成要件，立法認上開行為當
      然足生損害於他人或公眾，不待就具體個案審認其損害之有無，否則不足達成
      促使商業會計制度步入正軌，以取信於大眾，促進企業資本形成之立法目的，
      反足以阻滯商業及社會經濟之發展。從而就明知尚未發生之不實事項，一有填
      製會計憑證或記入帳冊之行為，犯罪即已成立，不因事後該事項之發生或成就
      ，而得追溯以解免其罪責（最高法院九十二年台上字第三六七七號判決參照）
      。原審認定被告於八十一年至八十三年度之財務報告上所載之「現金及約當現
      金」欄中定期存單金額並無不實，所持理由為被告雖使用定期存單向甲○票券
      公司為短期融資，然期滿均能回贖，尚難謂定期存單已全遭變現不存，而認會
      計師於上開年度之財務報告上所載之「現金及約當現金」中之定期存單金額仍
      屬實在云云。惟被告已自承所購之定期存單均未曾存入保管箱，即直接持往票
      券公司變現融資，將所貸款項匯入被告、呂少傑、陳明和、張天曜等私人帳戶
      ，並影印相關憑證使正義公司之會計人員製作不實會計憑證登載於帳冊及帳務
      報告，則其八十一年至八十三年度申報或公告之財務報告內容即有虛偽、隱匿
      情事，無法忠實表達正義公司行為時之經營績效及財務狀況，自不能因被告挪
      用後或能回贖，即認被告無上開記載不實之犯行，況被告已承認於會計師盤點
      定期存單時即借出票券公司之定期存單蒙蔽會計師，原審認八十一年至八十三
      年度財務報告表上之「現金及約當現金」欄所載實在，揆之前述見解，自有未
      當。
    (二)被告指示張富盛購入定期存單，持向甲○票券公司融資變現，再蒙蔽公司內之
      會計人員及年度查核簽證之會計師，以製作不實之會計憑證、財務報告，張富
      盛如何能謂不知情，其與被告間顯有犯意聯絡及行為分擔。原審認定張富盛對
      上述犯行不知情，與事實不符，已有違誤。原審認定正義公司所有華僑銀行新
      興分行所發行之編號ＡＡ0000000～四之定期存單，面額均為一千萬元
      三紙為張天曜所挪用，然查應係被告為資金調度，使用不知情之張天曜帳戶，
      以其名義所為之票券附買回交易，原審就此部分認張天曜所犯，亦非正確。再
      者，原審認定會計師朱立容、藍時欣不知情，未與被告同謀共犯，於理由內未
      說明依據，尚欠允洽。
    (三)被告為發行人，申請正義公司已發行之股票公開上櫃，為使主管機關審核所提
      出之公開說明書內容、資料有虛偽之記載，應另犯證券交易法第一百七十四條
      第四款、第五款之罪，原審漏未審酌，尚有未洽。又被告行為後，證券交易法
      第一百七十一條已於八十九年七月十九日修正，與修正前之該條規定相比較，
      修正後之法律處罰較重，依刑法第二條第一項但書規定，應適用有利於被告之
      修正前證券交易法第一百七十一條規定處罰，原審未及比較新舊法之輕重，並
      適用有利於被告之修正前舊法，亦有不當。
    (四)刑法第二百十四條所謂使公務員登載不實事項於公文書罪，須一經他人聲明或
      申報，公務員即有登載之義務，並依其所為之聲明或申報予以登載，而屬不實
      之事項者始足構成，若其所為聲明或申報，公務員尚須為實質之審查，以判斷
      其真實與否，始得為一定之記載者，即非本罪所稱之使公務員登載不實。原判
      決認定被告持不實之財務及審核報告等提交櫃檯中心申請上櫃買賣，使該中心
      同意准予上櫃並報請證管會核復准予備查，使證管會承辦公務員據以而為不實
      之登載於職務上所掌之公文書上云云。經查，發行市場之管理制度固有申報生
      效制及申請核准制，然正義公司並非申請募集、發行有價證券，而係申請將已
      公開發行之股票准許上櫃買賣。依「財團法人甲○民國證券櫃檯買賣中心證券
      商營業處所買賣有價證券審查準則」第十一條「有價證券經本中心依本準則規
      定審定認為合於櫃檯買賣者，發行人應與本中心訂定有價證券櫃檯買賣契約，
      除另有規定外，於報請主管機關核准後，始得許可為櫃檯買賣」之規定，正義
      公司申請股票上櫃買賣，須先經櫃檯中心審定合於櫃檯買賣之規定，並與發行
      人簽訂買賣契約後，再由櫃檯中心報經證管會核准，始得許可為櫃檯買賣。據
      此，在證管會准予備查前，對於被告代表正義公司申報或聲明事項，除形式審
      查書件是否備齊、副本是否抄送櫃檯中心等外，實質審核重點則有(1)財務報表
      及公開說明書內容有無依規定編製(2)內部控制之制度有無重大異常等（詳參蔡
      松棋著，企業上市上櫃申請實務，第一三○以下，實用稅務出版社），足見證
      管會有實質上之審查權，原判決適用法則容有誤會。
    (五)又被告前於七十九年間，因偽造文書案件，經台灣高等法院判處有期徒刑一年
      六月確定，嗣經二次減刑減為有期徒刑四月十五日確定，於八十二年八月十三
      日易科罰金執行完畢之事實，有台灣高等法院被告全國前案紀錄表可按，其於
      五年內再犯本件有期徒刑以上之罪，自屬累犯甚明。原審未依累犯規定依法加
      重其刑，併有違誤。
    綜上所述，被告上訴意旨指摘原判決量刑過重固無理由，檢察官上訴意旨指摘原
    判決未查究被告是否另犯侵占、背信罪亦無理由，惟原判決既有認事用法之可議
    ，仍應由本院撤銷改判。審酌被告身為公開發行股票公司之負責人，竟以不實記
    帳之方式掩飾其因大宗物資買賣經營不善而導致之虧損，以利公司向銀行等金融
    機構之融資，並因此積欠金融機構計約三十餘億元之巨額債務，其並為求週轉，
    再提供不實財務報告上櫃買賣公司股票，誤導大眾投資方向，違法亂紀，影響金
    融秩序之情節重大，雖其身為大型企業負責人，因經濟環境變動，勉力維持經營
    ，資金調度實有不易，復為維持上千名員工及中下游廠商之生計，不使公司停業
    ，而有苦衷，究係維護自己公司而犧牲多數金融機構及投資大眾之權益，並審酌
    正義公司及維力公司，已先後經法院裁定准予重整，此有原審法院八十六年度整
    字第一號及台灣彰化地方法院整字第一號裁定附卷可查，及其犯後因財務已瀕臨
    絕境而報案自首，並於偵審中坦承犯行，惟其後在本院飾詞否認，犯後態度可議
    等一切情狀，量處有期徒刑五年。（原審僅量處有期徒刑一年八月，與被告犯罪
    之重大情節顯不相當，檢察官上訴雖疏未指摘及此，但二審檢察官當庭表明原審
    量刑過輕，仍應由本院以原審認事用法之違誤覆審，重為審酌量處適當刑罰）。
    扣案定期存單影本、正義公司應收票據、應收帳款明細、出貨月報表、財務報告
    及查核報告、公開說明書等物，雖為被告犯罪所用之物，惟係在正義公司查獲，
    且為該公司所有之物，爰不予宣告沒收。
七、被告所為上開犯行，其意諒係解決公司跳票危機，維持正義公司之營運，掩飾虧
    損以便資金調度，雖證管會調查報告乃至櫃檯中心所為專案報告均認被告挪用公
    司資金私用（詳參原審卷），本院亦認被告有將資金流向私人挪用之嫌疑，惟按
    刑事訴訟法第一百六十一條已於九十一年二月八日修正公布，其第一項規定：檢
    察官就被告犯罪事實，應負舉證責任，並指出證明之方法。因此，檢察官對於起
    訴之犯罪事實，應負提出證據及說服之實質舉證責任。倘其所提出之證據，不足
    為被告有罪之積極證明，或其指出證明之方法，無從說服法院以形成被告有罪之
    心證，基於無罪推定之原則，自應為被告無罪判決之諭知，最高法院九十二年度
    台上字第一二八號判例說明綦詳。關於上開資金流向，經原審依職權詳為調查被
    告相關帳戶之收支或提示情形，仍未能查出被告有挪用公司資金之積極證據，既
    不能證明被告有此等行為，尚難論以背信罪或侵占罪。又公訴人雖未就被告於八
    十一年至八十五年十月止之製作不實銷貨憑證，記入帳冊之犯行起訴，惟該部分
    與已起訴之被告八十五年十月及十一月間製作不實帳冊之犯行有連續犯關係，復
    未就被告以虛列銷貨應收帳款、應收票據之方式製作不實財務報告向櫃檯中心行
    使，並製作不實公開說明書之犯行提起公訴，惟該部分與已起訴之被告製作不實
    會計憑證、財務報告犯行有牽連犯關係，基於審判不可分原則，本院自得併予審
    究。至於證券交易法第三十條、第三十二條所稱之公開說明書係指公司募集、發
    行有價證券，於申請審核時應具之公開說明書及募集有價證券應向認股人或應募
    人所交付之公開說明書而言，而被告係將正義公司已公開發行之股票申上櫃買賣
    （提撥老股承銷），與證券交易法第三十條、第三十二條所定之公開說明書未合
    ，自與證券交易法第一百七十四條第一項第一款、第三款之構成要件不符，尚難
    論以該罪。公訴人援引證券交易法第一百七十四條第一項第三款起訴尚有未合，
    惟公訴人認此部分與前開有罪部分有裁判上一罪關係，故不另為無罪之諭知，併
    予敘明。
八、公訴意旨及移送併辦（八十六年度偵字第二四六九四號）意旨另以：被告於八十
    五年十月及十一月間，正義公司因財務困難面臨跳票危機，而引發貸款行庫之調
    查，當時正義公司內之大宗物資玉米、魚粉等庫存早已空無一物，然「材料進耗
    存月報表中」卻虛列十月份有七億八千八百九十餘萬元之庫存，十一月份進貨大
    宗物資一億一千五百餘萬元，為免被發覺，乃以庫存玉米、魚粉均已出售為由，
    指示不知情之業務經理孫繼珠，連續虛開銷貨發票予隆澤、慶旺、宜廣、郡興、
    勇菖、達延、濱達、江進、承輝、元朗、寶進、寶輝、盟倫等十三家公司，以沖
    銷不實之帳目，幫助上開十三家公司逃漏營業稅捐，因認被告另涉犯稅捐稽徵法
    第四十三條之幫助逃漏稅捐罪嫌云云。按稅捐稽徵法第四十一條，係結果犯，故
    無處罰未遂犯之規定，必納稅義務人使用欺罔之手段為逃漏稅捐之方法，並因而
    造成逃漏稅捐之結果，始屬相當，最高法院七十年台上字第二八四二號判例可資
    參照。訊據被告堅決否認有何逃漏稅捐之犯行，辯稱：玉米、魚粉均係免徵營業
    稅之產品，而其他的產品均有實際交易，我並沒有逃稅等語。經查，玉米、魚粉
    均屬營業稅法第八條第一項第十九款規定之「飼料及未經加工之生鮮農、林、漁
    、牧產物、副產物免徵營業稅」之範圍，此有卷附財政部八十四年二月二十三日
    台財稅第八四一○七五三八號函可資參照。至於正義公司與上開經銷商交易，經
    原審向上開經銷商所在之縣市稅捐稽徵處函查之結果，該稅捐處亦多以無法查證
    回覆，此有各該縣市稅捐處之函文附卷可查。其中南投縣稅捐稽徵處八十七年十
    月十二日八七投稅工字第五四五一二號函復稱「該轄勇菖有限公司於八十五年九
    、十月間所申報之進項扣抵憑證就豬油、精製棕梠油及精製棕清油等三項，經核
    與該公司經營項目相當，尚難認定有以營業稅法第十九條第一項第二款規定『非
    供本業及附屬業務使用之貨物或勞務之進項稅額扣抵銷項稅額』情事」等語，是
    就上開部分，既無證據佐證被告有幫助逃漏稅捐之犯行，不能證明被告犯罪，本
    應諭知無罪之判決，惟公訴人認此部分之事實與前開判決有罪部分之犯罪事實，
    有連續犯關係，為裁判上一罪，爰不另為無罪判決之諭知。
九、台灣台北地方法院檢察署檢察官（八十六年度偵字第二五六二一號）另移送被告
    於八十五年十一月五日至同月七日間，得知正義公司發生退票事件後，在此消息
    揭露前以友人洪天沛之名賣出正義公司股票計一百四十萬二千股，涉犯證券交易
    法第一百七十五條之內線交易罪嫌云云。經查，被告係於八十三年底持虛偽之財
    務報告申請正義公司股票上櫃買賣，並經櫃檯中心於八十四年一月十六日核准，
    並於同年五月二十二日正式掛牌上櫃買賣，已如上述。則被告前開涉犯證券交易
    法第一百七十五條之犯行，與本件被告涉犯證券交易法第一百七十一條犯行部分
    時間相隔近二年，而被告亦供明當初申請上櫃時並無預想該公司事後會發生退票
    情況在卷（見原審八十七年十月一日審判筆錄），是正義公司於八十五年十一月
    間之退票顯為突發狀況，被告因此出售所有股票當係臨時起意，尚難認與其前申
    請股票上櫃時所犯之證券交易法第一百七十一條之罪，有裁判上一罪之牽連犯關
    係。且此部分已經台灣高雄地方法院檢察署檢察官以八十九年度偵字第二一○一
    九號另行起訴，經原審法院以八十九年度易字第四九六○號判決有期徒刑三月確
    定，附此敘明。
據上論斷，應依刑事訴訟法第三百六十九條第一項前段、第三百六十四條、第二百九
十九條第一項前段，商業會計法第七十一條第一款，修正前證券交易法第一百七十一
條、第一百七十四條第四款、第五款，刑法第二條第一項但書、第十一條前段、第二
百十六條、第二百十五條、第五十五條、第四十七條、第六十二條前段，罰金罰鍰提
高標準條例第一條前段，判決如主文。
本案經檢察官劉文水到庭執行職務。
甲     ○     民     國      九十二     年      十二     月       二    日
                              臺灣高等法院高雄分院刑事第三庭
                                  審判長法官  周賢銳
                                        法官  謝宏宗
                                        法官  黃建榮
右正本證明與原本無異。
如不服本判決應於收受本判決後十日內向本院提出上訴書狀，其未述上訴理由者，
並得於提起上訴後十日內向本院補提理由書狀（均須按他造當事人之人數附繕本)「
切勿逕送上級法院」。
                                      書記官  鄭翠芬
甲     ○     民     國      九十二     年      十二     月       二    日
附錄：本判決論罪科刑法條：
證券交易法第一百七十一條
違反第二十條第一項或第一百五十五條第一項、第二項之規定者，處七年以下有期徒
刑、拘役或科或併科二十五萬元以下罰金。


司法院資訊處製作；財團法人民間司法改革基金會備份。
